臺灣臺中地方法院民事判決　　　　　　　100年度訴字第816號
原　　　告　林俊丞
訴訟代理人　陳昱瑄律師
　　　　　　黃秀蘭律師
被　　　告　徐雯霞
訴訟代理人　駱威文律師
上列當事人間請求移轉所有權登記事件，本院於民國100年6月14
日言詞辯論終結，判決如下：
    主      文
原告之訴及其假執行之聲請均駁回。
訴訟費用由原告負擔。
    事實及理由
甲、程序方面：按訴狀送達後，原告不得將原訴變更或追加他訴
    ，但擴張或減縮應受判決事項之聲明者，不在此限，民事訴
    訟法第255 條第1項第3款定有明文。本件原告於起訴時，備
    位訴之聲明係請求被告應給付原告新台幣（下同）150萬元
    ，及自起訴狀繕本送達被告之翌日起至清償日止，按年息5
    ％計算之利息；嗣於訴狀送達後，於100年6月14日言詞辯論
    期日變更上開聲明為請求被告應給付原告1,057,484元及自
    起訴狀繕本送達被告之翌日起至清償日止，按年息5％計算
    之利息，核其性質係減縮應受判決事項之聲明，依前開規定
    ，自屬適法。
乙、實體方面：
壹、原告方面：
一、原告先位部分之主張：
（一）被告於95年間以525萬元之價金購買如附表所示之不動產
      （下稱系爭不動產），至98年1月間，被告向原告表示其
      亟欲搬離該處，希望原告接手買下，因兩造本係相熟之友
      人，而原告見被告懇切要求，故同意以680萬元之價金買
      受系爭不動產，然原告當時尚有其他債務尚未清償，因而
      告知被告現時並無法貸款購買該屋，故雙方約定待99年2
      月原告其他筆信用貸款還清，再辦理系爭不動產之貸款並
      過戶，兩造雖未簽訂書面之買賣契約，然根據被告傳予原
      告之簡訊內文提及「很感謝你要接維多（該社區名為維多
      利亞）讓我可以搬離開。」等語，可知兩造確實曾達成買
      賣房屋之合意。98年4、5月間，被告向原告表示，原約定
      99年2月辦理過戶，但被告於98年6月即將生產，可否先支
      付部分金額作為房屋之頭期款，99年2月將會如期辦理所
      有權移轉登記，故原告先以自己之名義向渣打國際商業銀
      行股份有限公司（下稱渣打銀行）銀行辦信用貸款50萬元
      ，待渣打銀行98年5月21日核貸後，隨即於98年5月22日將
      該筆50萬元扣除手續費後剩餘之494,900元匯入被告之帳
      戶內。嗣後更以原告為借款人、被告為連帶保證人，於98
      年5月21日向台灣新光商業銀行股份有限公司（下稱新光
      銀行）借貸100萬元，合計150萬元。當日被告約原告及訴
      外人胡雅雯至台中市○○路144號台灣銀行健行分行2樓進
      行對保，並向原告及訴外人胡雅雯表示：「等錢匯過來，
      明年2月（即99年2月）我會把房子過給你們。」該筆100
      萬元之借款由新光銀行放款轉入原告之帳戶後，原告隨即
      在當日將手續費扣除後剩餘之955,000元匯入被告所有之
      帳戶內。自此之後，該等款項即由原告按期清償予銀行。
      然至99年2月時，被告卻拒絕偕同辦理系爭不動產之所有
      權移轉登記，並表示「台中市橫坑巷27之31號你現在買不
      起，不然27之55號便宜賣你。」等語，但被告在作此表示
      後隨即將上開27之55號房屋賣出予他人，並因賣出該屋與
      人發生糾紛現正訴訟中，該屋亦無法辦理所有權移轉登記
      。
（二）嗣後，原告向被告請求就系爭不動產辦理移轉登記，被告
      則回以「關於維多我會盡力完成過戶，若不能也沒辦法了
      」等語，後續即無下文，原告實無他法，只得提起本件訴
      訟，請求被告履行契約，交付買賣標的物。
二、原告備位部分之主張：按兩造原約定於99年2月辦理系爭不
    動產之過戶事宜，已如前述，而被告並未遵期履行契約。依
    最高法院見解，契約當事人定期催告，債務人履行債務之方
    式未有一定，亦非限定於訴訟外為，苟於訴訟上已有書狀或
    言詞，向他造表示意思者，即應認為已有催告，原告請求被
    告於本起訴狀繕本送達兩週內履行買賣契約，移轉系爭房屋
    所有權登記於原告，若逾期仍未為履行，則解除兩造間之買
    賣契約，並請求被告依民法第259條之規定，返還原告已給
    付之價金150萬元。另退萬步言，倘認兩造間並未成立有系
    爭不動產之買賣契約，則被告無法律上原因，收受有原告所
    支付之150萬元，使原告受有損害，依民法第179條之規定，
    原告當得請求被告返還不當得利150萬元。
三、原告對被告抗辯之陳述：被告雖稱其代償原告之信貸債務
    919,037元，並提出存入憑條，惟被告並非清償原告向新光
    商銀借貸之100萬元，而是提供被告之定期存款質權設定給
    新光商銀，倘新光商銀對原告所有坐落臺中市新社區○○○
    段上水底寮小段421-155地號土地強制執行無效果，或不足
    清償優先債權及強制執行費用時，新光商銀得逕就該定期存
    款實行質權權利，並非已收取90萬元清償本筆債務，有99年
    司執果字第99242號函可查，嗣新光商銀拍定上開土地，經
    訴外人李如鵬買受，故被告陳稱其代償上開信貸債務一事，
    並非真實。
四、聲明：（一）先位部分：被告應將如附表所示之不動產移轉
    登記予原告。（二）備位部分：被告應給付原告1,057,484
    元，及自起訴狀繕本送達被告翌日起至清償日止，按年息百
    分之5計算之利息。（三）就前開第一、二項聲明，均願供
    擔保，請准宣告假執行。
貳、被告方面：
一、兩造原為男女朋友，於97年11月左右分手。分手後，原告雖
    曾於98年1月間向被告表示有意購買系爭房屋，並詢問價格
    ，但經被告告知售價為860萬元後，原告並未同意購買，未
    幾，旋於同年2月間表示經考慮，其財力不足以購買該屋，
    故而決定作罷，是兩造間並無買賣契約關係存在，而且此後
    兩造完全未再就房屋買賣一事提及一詞半語。事隔二、三個
    月後，因兩造所生之子徐熙傑出生在即，被告預計自98年6
    月起將請2個月產假，分娩後將自98年8月起至99年7月底止
    請育嬰假，如此總計留職停薪逾1年，停止工作，喪失收入
    ，故要求原告補償被告。原告身為警務人員，對於與人同居
    生子之誹聞，本有顧忌，而且當時又甫與新女友胡雅雯開始
    交往，因此，為安撫被告，同意給付被告一筆補償費，但原
    告以手頭不便為由，央求被告先為其償還先前之貸款債務，
    再讓其向其他金融機構申貸款項用以給與被告補償費（應先
    償還被告代償之金額），同時以覓保困難為由，請求被告擔
    任其新貸債務之連帶保證人，並且信誓旦旦，表示一定會遵
    守承諾，按期準時償還新貸債務之本息云云，被告信以為真
    ，不疑有他，配合其辦理代償及連帶保證等相關手續。即言
    之，被告代償原告在兆豐銀行之貸款債務179,254元及在三
    信商銀之貸款債務213,162元，合計共代償392,416元。從而
    ，原告雖曾向渣打銀行申貸款項給予被告494,900元，但先
    償還前開被告代償金額392,416元後，僅剩l02,484元；加上
    原告另向新光商銀申貸款項（被告為其連帶保證人）給予被
    告之995,000元，原告當時是給予被告補償費1,097,484元。
    被告受領補償費後，即依計畫自98年6月起請產假及育嬰假
    ，原告起初（申貸後之第一年）尚有按期正常繳息，然而，
    兩造所生之子徐熙傑於98年6月8日出生後，被告見原告對徐
    熙傑並無負責之意，故再三要求原告認領徐熙傑並分擔其扶
    養費用，詎均遭原告拒絕，因之，被告於即將恢復上班工作
    前之99年5月間告知原告若再不願負責，即提出訴訟等語，
    詎原告仍予堅拒，兩造因此爭吵甚烈，被告無奈之餘，遂於
    99 年6月初對原告提出請求認領子女等訴訟，同時間向原告
    所屬單位督察室投訴此事。原告至此即開始拒繳貸款本息，
    致身為其連帶保證人之被告遭受新光商銀之催討，被告不得
    以而再代其清償該信貸債務919,037元，被告所受領之補償
    費至此所剩無幾，絕大部分用以代償原告之信貸債務。嗣上
    開請求認領子女等訴訟業經判決原告應認領徐熙傑，並應按
    月給付扶養費用確定，然原告俱未遵照履行。綜言之，原告
    形同未給付上開補償費，又拒絕履行扶養義務，已甚可議，
    如今竟又不惜違背情理，勾串其同居女友，扭曲事實，實非
    可採。倘認原告先位請求為有理由，則系爭房屋售價為860
    萬元，主張同時履行抗辯。若備位請求為有理由，則分別就
    90萬元代償金額及19,037元代償金額提出抵銷抗辯。
二、聲明：（一）原告之訴及假執行之聲請駁回。（二）如受不
    利之判決，願供擔保請准宣告免為假執行。
、本院之判斷：
一、先位之訴部分：
（一）按主張法律關係存在之當事人，須就該法律關係發生所須
      具備之特別要件，負舉證之責任。次按當事人締結不動產
      買賣之債權契約，固非要式行為，惟對於契約必要之點意
      思必須一致，買賣契約以價金及標的物為其要素，價金及
      標的物，自屬買賣契約必要之點，茍當事人對此兩者意思
      未能一致，其契約即難謂已成立。（最高法院91年度台上
      字第1613號判決、40年台上字第1482號判例參照）。查原
      告主張其就系爭不動產與被告業已成立買賣契約，然為被
      告所否認，則原告就兩造間對系爭不動產已成立買賣契約
      乙節，即有舉證之責。查原告固提出被告傳予原告，內容
      為「很感謝你要接維多（該社區名為維多利亞）讓我可以
      搬離開。」之簡訊1通作為證據，然查，上開簡訊內容極
      為簡略，自無從證明兩造就系爭房地業已成立買賣契約。
（二）至原告另主張被告向其表示於98年6月即將生產，可否先
      支付部分金額作為房屋之頭期款，99年2月將會如期辦理
      所有權移轉登記，故原告先以自己之名義向渣打銀行辦信
      用貸款50萬元，待渣打銀行98年5月21日核貸後，隨即於
      98年5月22日將該筆50萬元扣除手續費後剩餘之494,900元
      匯入被告之帳戶內，嗣後更以原告為借款人、被告為連帶
      保證人，於98年5月21日向新光銀行借貸100萬元，當日被
      告約原告及訴外人胡雅雯至台中市○○路144號台灣銀行
      健行分行2樓進行對保，並向原告及訴外人胡雅雯表示：
      「等錢匯過來，明年2月（即99年2 月）我會把房子過給
      你們。」，原告隨即在當日將手續費扣除後剩餘之955,
      000元匯入被告所有之帳戶內等語，並提出匯款紀錄、匯
      款通知書及借款契約書等件為證，而證人胡雅雯於本院審
      理時亦附和證稱：「（98年5月21日是否有與兩造一同前
      往台灣銀行健行分行？）有。」、「（兩造前往台灣銀行
      之目的為何？）是要購買房子要借頭期款。」、「（被告
      是否向原告表示要在99年2月時將系爭房屋過戶予原告？
      ）有。當時他說有壹條是渣打銀行，有壹條是新光銀行，
      現場借的時候，徐小姐表示，錢下來時我就把系爭房屋過
      給你。」云云。然查，原告於98年5月22日將494,900元匯
      入被告帳戶後，被告旋於同日將213,162元匯入原告三信
      商銀成功分行帳戶，代償原告於該行之債務，有被告提出
      之國內匯款申請書1紙附卷可參，且為原告所不爭執，則
      倘該494,900元確為買賣系爭不動產之頭期款，被告又豈
      會有此舉？又上開100萬元，倘依原告主張，亦為買賣系
      爭不動產之頭期款，自應由原告自行籌措後，交付被告方
      為交易常情，又豈會由買方即原告為借款人，而賣方即被
      告尚須擔任連帶保證人，而於買方不依約清償借款時，尚
      應負連帶責任而形同自行支付買賣價金之理？況依原告所
      述，系爭不動產之買賣價金為680萬元，則縱依原告主張
      ，上開494,900元及100萬元均為系爭不動產之頭期款，被
      告又豈會於收到頭期款後，即願意將系爭不動產過戶予原
      告而承擔原告可能不交付多達500多萬元餘款之風險？凡
      此均與一般不動產交易常情有重大違背，是原告上開主張
      顯難採信。至證人胡雅雯既為原告同居人，其證詞本有偏
      頗之虞，且其證述之內容復與一般不動產交易常情有重大
      違背，已如前述，其證詞亦無足採。
（三）原告固又主張至99年2月時，被告卻拒絕偕同辦理系爭不
      動產之所有權移轉登記，嗣後其向被告請求就系爭不動產
      辦理移轉登記，被告則回以「關於維多我會盡力完成過戶
      ，若不能也沒辦法了」等語，並提出簡訊1通為證，然查
      ，上開簡訊傳送時間為98年2月27日，顯與原告上開主張
      不符。而倘兩造就系爭不動產確有買賣之真意，被告又豈
      會在原告尚未支付任何款項前，即表示「關於維多我會盡
      力完成過戶，若不能也沒辦法了」等語？況上開簡訊傳送
      時間亦遠在前揭原告主張交付頭期款之匯款時間之前，足
      見原告上開匯款與其所主張之買賣關係亦屬無涉，由此益
      證兩造就系爭不動產並無買賣關係存在。
（四）準此，原告先位聲明主張兩造就系爭不動產有買賣契約存
      在，並依買賣契約之法律關係請求被告應將系爭不動產移
      轉登記予原告，為無理由。
二、備位之訴部分：按主張不當得利請求權存在之當事人，對於
    不當得利請求權之成立要件應負舉證責任，即應證明他方係
    無法律上之原因而受利益，致其受有損害。如受利益人係因
    其給付而得利時，所謂無法律上之原因，即指其給付欠缺給
    付之目的，故主張該項不當得利請求權存在之當事人，自應
    舉證證明其欠缺給付之目的，始符舉證責任分配之原則（最
    高法院98年度台上字第1219號、99年度台上字第1009、2017
    、2019號判決參照）。又當事人就其提出之事實，應為真實
    及完全之陳述。且當事人對於其請求及抗辯所依據之原因事
    實，應為具體之陳述，以保護當事人之真正權利，此觀民事
    訴訟法第195條第1項之規定及其修正理由自明。惟當事人違
    反應為真實陳述義務者，並非因此而生舉證責任倒置或舉證
    責任轉換效果。即主張不當得利請求權之一方，係因自己之
    行為致造成原由其掌控之財產發生主體變動，則該財產變動
    本於無法律上原因之事實雖舉證困難，其所生危險仍應歸諸
    主張之一方，始屬公平。查本件原告主張其分別於98年5月
    21日、22日，將955,000元及494,900元匯入被告所有之帳戶
    內，為被告所不爭執，然原告另主張被告受領系爭款項，係
    無法律上之原因，即為被告所否認，並主張上開款項係原告
    給予被告之補償費，則原告自應就被告欠缺受領給付之目的
    負舉證之責，然原告對此始終未能舉證以實其說，準此，其
    依不當得利之法律關係，請求被告應給付原告1,057,484元
    ，及自起訴狀繕本送達被告翌日起至清償日止，按年息百分
    之5計算之利息，亦無理由。
三、綜上所述，原告先位及備位之訴，均無理由，應予駁回。原
    告之訴既經駁回，其假執行之聲請亦失所依附，應併予駁回
    。
四、本件事證已臻明確，兩造其餘攻擊防禦方法，核與判決結果
    不生影響，爰不逐一論述。
肆、訴訟費用負擔之依據：民事訴訟法第78條。
中    華    民    國   100    年    7     月    5     日
                  民事第二庭    法  官    黃炫中
正本係照原本作成。
如對本判決上訴，須於判決送達後20日內向本院提出上訴狀（須
附繕本）。如委任律師提起上訴者，應一併繳納上訴審裁判費。
中    華    民    國   100    年    7     月    5     日
                                書記官
附表
┌──┬─────────┬──┬────────┬─────┬──────┐
│編號│土地坐落及其地號  │地目│面積（平方公尺）│權利範圍  │備註        │
├──┼─────────┼──┼────────┼─────┼──────┤
│1   │台中市○○區○○段│建  │22,109.29       │10000分之 │所有權人：  │
│    │666-2地號土地     │    │                │130       │被告徐雯霞  │
└──┴─────────┴──┴────────┴─────┴──────┘
┌─┬────┬────┬─────┬─────┬──────┬──────┬──┬─────┐
│編│建號    │基地坐落│建物門牌  │主要用途及│建物面積    │附屬建物用途│權範│備註      │
│  │        │        │          │主要建材  │（平方公尺）│（平方公尺）│利圍│          │
│  │        │        │          │          ├──────┤            │    │          │
│號│        │        │          │          │總面積      │            │    │          │
│  │        │        │          │          │（平方公尺）│            │    │          │
├─┼────┼────┼─────┼─────┼──┬───┼──┬───┼──┼─────┤
│1 │台中市北│台中市北│台中市北屯│住家用鋼筋│一層│69.71 │陽台│3.93  │全部│所有權人：│
│  │屯區大豐│屯區大豐│區橫坑巷  │混凝土造2 ├──┼───┼──┼───┤    │被告徐雯霞│
│  │段295建 │段666-2 │27之31號  │層樓房    │二層│71.82 │平台│2.14  │    │          │
│  │號      │地號土地│          │          ├──┼───┼──┼───┤    │          │
│  │        │        │          │          │地下│69.13 │花台│3.24  │    │          │
│  │        │        │          │          │層  │      │    │      │    │          │
│  │        │        │          │          ├──┴───┼──┴───┤    │          │
│  │        │        │          │          │210.66      │            │    │          │
├─┴────┴────┴─────┴─────┴──────┴──────┴──┴─────┤
│                                                                                            │
└──────────────────────────────────────────────┘